Handschriften (Urkundensammlungen und Kopiare, Kanzleibücher, historiographische, personengeschichtliche und heraldische Quellen): Kanzleibücher
Hessisches Staatsarchiv Darmstadt Hessisches Staatsarchiv Darmstadt Postanschrift: Hessisches Staatsarchiv Darmstadt Haus der Geschichte Karolinenplatz 3 64289 Darmstadt Besuchsadresse: Hessisches Staatsarchiv Darmstadt Haus der Geschichte Karolinenplatz 3 64289 Darmstadt
- Handschriften (Urkundensammlungen und Kopiare, Kanzleibücher, historiographische, personengeschichtliche und heraldische Quellen): Kanzleibücher, 1248 - 1987; C 1 B; 9,25 m (ca. 230 Bände)
  - Judaica, Band 1
    - Protokoll der Sitzung des Wormser Domkapitels: Es sei ein Brief des Bischofs [Dietrich] von Worms 'in causa iudeorum' mit beigeschlossenen Abschri..., 1563 August 23; 133; Urkunde; Pap.; Bucheintrag (gleichz.)
      Identifikation (Urkunde): Fundstelle (Blatt / Seite)
      S. 0185
      Vermerke (Urkunde): (Voll-) Regest
      Protokoll der Sitzung des Wormser Domkapitels: Es sei ein Brief des Bischofs [Dietrich] von Worms 'in causa iudeorum' mit beigeschlossenen Abschriften kaiserlicher Briefe an den Bischof verlesen worden.
      Vermerke (Urkunde): Deskriptoren
      Worms, Domstift:Kapitel
      Worms, Hochstift:Bischöfe:Dietrich v. Bettendorf
    - Protokoll der Sitzung der Wormser Domkapitels: Es sei verlesen worden ein bischöflicher Brief über Lehen in Weilmünster, 'judeis' und Affensstein,..., 1563 Juni 14; 133; Urkunde; Pap.; Bucheintrag (gleichz.)
      S. 0159
      Protokoll der Sitzung der Wormser Domkapitels: Es sei verlesen worden ein bischöflicher Brief über Lehen in Weilmünster, 'judeis' und Affensstein, 'prout latius in eadem' [weiteres wird nicht mitgeteilt].
      Weilmünster
      Lehnsverzeichnis
    - Der Stadtrat von Oppenheim legt fest, daß die Juden der Stadt auf alles leihen können, ausgenommen dreierlei Dinge: Die einem Priester zugehörigen..., [Ende 15. Jh.]; 51; Urkunde; Pap.; Bucheintrag (gleichz.)
      S. 0216
      Der Stadtrat von Oppenheim legt fest, daß die Juden der Stadt auf alles leihen können, ausgenommen dreierlei Dinge: Die einem Priester zugehörigen Gegenstände und 'blutige wayd und nasß duch, das von der rannen geschnytten wer'.
      Oppenheim:Rat
      Oppenheim:Juden
      Stadtstatut
      Pfandbeschränkung
    - Die gräflich erbach-fürstenauische Kanzlei bekundet eine Verhandlung der Klagsache des Juden Lew zu Michelstadt gegen den Peter Hertel zu Momart, ..., 1648 Mai 26; 228; Urkunde; Pap.; Bucheintrag
      S. 0201
      Die gräflich erbach-fürstenauische Kanzlei bekundet eine Verhandlung der Klagsache des Juden Lew zu Michelstadt gegen den Peter Hertel zu Momart, daß dieser den Kauf von Ochsen nicht bezahlt habe. Da Peter Hertel bestreitet und Lew sich auf Zeugen beruft, wird verfügt, daß dieser die Zeugen beibringen soll.
      Fürstenau:Kanzlei, gräflich erbach-fürstenauische
      Michelstadt:Juden:Lew
      Lew, Jude zu Michelstadt
      Momart:Hertel, Peter, Einwohner
      Hertel, Peter, aus Momart
      Viehhandel
      Zeugenverhör
    - Protokoll der Sitzung des Wormser Domkapitels: Wegen des Judenkirchhofs zu Worms sei bekannt geworden, daß in der ganzen Geistlichkeit abgeschafft..., 1562 April 27; 133; Urkunde; Pap.; Bucheintrag (gleichz.)
      S. 0058
      Protokoll der Sitzung des Wormser Domkapitels: Wegen des Judenkirchhofs zu Worms sei bekannt geworden, daß in der ganzen Geistlichkeit abgeschafft worden sei, 'nicht mer uff den judenkirchhof zu tragen', was aber durch die Bürger nicht gehalten worden sei, 'daß eß doselbst auch abgeschafft oder dem widerumb daruf zu tragen erlaubet'.
      Worms, Stadt:Topographie u. Gebäude:Judenkirchhof vor St. Andreas
      Judenkirchhof
      Geistlichkeit
    - Protokoll der Sitzung des Wormser Domkapitels: Auf die Klagen wegen der Unsauberkeit von Judenkirchhof und Judenstraßen gibt das Domkapitel zu bed..., 1562 März 6; 133; Urkunde; 42 und 44; Pap.; Bucheintrag (gleichz.)
      Protokoll der Sitzung des Wormser Domkapitels: Auf die Klagen wegen der Unsauberkeit von Judenkirchhof und Judenstraßen gibt das Domkapitel zu bedenken, 'daß eß mer durch der burger dan ir [des Domkapitels] gesind gescheje, wie der augenschein mit sich bringt und alle sambstag leichtlich zu sehen'; doch soll an das Gesinde ein entsprechender Befehl zur Abschaffung der Beschwerden ergehen.
      Worms, Stadt:Judenstraßen
      Judengasse
      Augenscheinnahme
      Säuberung von Gassen
    - Register über die auf dem Wormser Reichstag von 1495 beschlossene Erhebung des Gemeinen Pfennigs von der Judenschaft zu Worms durch die Stadt Fran..., 1497; 182; Urkunde; Pap.; Reproduktion
      Register über die auf dem Wormser Reichstag von 1495 beschlossene Erhebung des Gemeinen Pfennigs von der Judenschaft zu Worms durch die Stadt Frankfurt.
      Worms, Stadt
      Frankfurt:Stadt
      Reichstag
      Gemeiner Pfennig
      Einkunftsregister
    - Die gräflich erbach-fürstenauische Kanzlei zu Fürstenau bekundet die Verhandlung einer Klage des Hans Frank zu Rohrbach gegen die beiden Michelstä..., 1647 Februar 12; 228; Urkunde; Pap.; Bucheintrag
      S. 0132
      Die gräflich erbach-fürstenauische Kanzlei zu Fürstenau bekundet die Verhandlung einer Klage des Hans Frank zu Rohrbach gegen die beiden Michelstädter Juden, David und Lew, wonach diese gegen einen 'fetten Ochßen' dem Kläger eine Kuh verkauft haben. Sie verlangen nun auch die Bezahlung des Kalbs, was ihnen von der Kanzlei zugesprochen wird. Die Juden werden auf den Weg der Appellation an den Grafen verwiesen.
      Fürstenau:Kanzlei, gräflich-erbachische
      Rohrbach:Einwohner:Frank, Hans
      Frank:Hans, aus Rohrbach
      Michelstadt:Juden:David
      David, Jude zu Michelstadt
      Viehmangel
      Kaufbrief (Kaufgeschäft)
      Appellation
    - Protokoll der Sitzung des Wormser Domkapitels: Es sei die Abschrift eines kaiserlichen Schreibens betreffend die Juden zu Worms vorgetragen worden., 1563 November 5; 133; Urkunde; Pap.; Bucheintrag (gleichz.)
      S. 198v
      Protokoll der Sitzung des Wormser Domkapitels: Es sei die Abschrift eines kaiserlichen Schreibens betreffend die Juden zu Worms vorgetragen worden.
      Worms, Stadt:Juden
    - Der Rat der Stadt Friedberg erklärt, daß er und die Bürgerschaft der Stadt die Judenschule, das Judenbad, alle Judenhäuser und Hofstätten zu Fried..., [nach 1347]; 30; Urkunde; Pap.; Bucheintrag (gleichz.)
      S. 004v
      Der Rat der Stadt Friedberg erklärt, daß er und die Bürgerschaft der Stadt die Judenschule, das Judenbad, alle Judenhäuser und Hofstätten zu Friedberg, die dem Herrn [Ulrich III.] v. Hanau verfallen waren, von diesem gekauft haben.
      Friedberg:Rat
      Friedberg:Judenschule
      Friedberg:Judenbad
      Friedberg:Judenhäuser
      Hanau, Herren v.:Ulrich III.
      Judenschule
      Judenbad
      Judenhaus
    - Johann Friedrich [Hund v. Saulheim], Großprior [der Johanniterkommende] zu Heitersheim, gibt dem Johanniterorden in Deutschland eine Ordnung, enth..., 1620; 63; Urkunde; Pap.; Abschrift (gleichz.)
      S. 0038
      Johann Friedrich [Hund v. Saulheim], Großprior [der Johanniterkommende] zu Heitersheim, gibt dem Johanniterorden in Deutschland eine Ordnung, enthaltend eine Polizeiordnung und eine Gerichtsordnung. In ersterer wird u. a. bestimmt, daß mit den Juden keinerlei Verträge abgeschlossen werden sollen.
      Hund v. Saulheim:Johann Friedrich, Großprior der Johanniterkommende
      Heitersheim:Johanniterkommende
      Deutschland:Johanniterorden
      Johanniterordnung
      Polizeiordnung
      Gerichtsordnung
      Handelsverbot
    - Protokoll der Sitzung des Wormser Domkapitels: Es sei ein bischöflicher Brief samt der Abschrift kaiserlicher Briefe über die Vergleichsverhandlun..., 1563 August 12; 133; Urkunde; Pap.; Bucheintrag (gleichz.)
      S. 0182
      Protokoll der Sitzung des Wormser Domkapitels: Es sei ein bischöflicher Brief samt der Abschrift kaiserlicher Briefe über die Vergleichsverhandlungen vor den beiden Kommissaren [Kurfürst Daniel von Mainz und Landgraf Philipp v. Hessen] 'in causa iudeorum' verlesen worden.
      Mainz, Erzstift:Erzbischöfe:Daniel Brendel v. Homburg
      Hessen, Landgrafen v.:Philipp der Großmütige
      Vergleich
      Kommission
    - Das Weltliche Gericht zu Mainz bekundet, daß dem Kloster Dalen bei Mainz ein Bannbrief über gen. Mainzer Güter erteilt worden sei. U.a. sei das Kl..., 1346; 37; Urkunde; 14v-15v; Pap.; Notiz (um 1500)
      Das Weltliche Gericht zu Mainz bekundet, daß dem Kloster Dalen bei Mainz ein Bannbrief über gen. Mainzer Güter erteilt worden sei. U.a. sei das Kloster auf einen Morgen Weingarten auf dem Judensand und für 5 Schilling auf zwei Morgen Weingarten beim Judenkirchhof eingesetzt worden.
      Mainz, Stadt:Weltliches Gericht
      Dalen, Kloster bei Mainz
      Mainz, Stadt:Judensand
      Mainz, Stadt:Judenkirchhof
      Bannbrief
      Judensand
      Gütereinsetzung
    - Statut der Stadt Oppenheim über den Judeneid, der folgenden Wortlaut haben soll: <'Wie du hie geschuldigt biß und ein unschuld gebotten hast des b..., [um 1510]; 51; Urkunde; 226-227v; Pap.; Bucheintrag (gleichz.)
      Statut der Stadt Oppenheim über den Judeneid, der folgenden Wortlaut haben soll: <'Wie du hie geschuldigt biß und ein unschuld gebotten hast des bistu unschuldig, so dir Gott helff, der da geschaffen hat hiemel und erd, wasser und lufft, dale und berg, regen und duft, laub und grass und waß ye ummer ist; und ob du heran schuldig seyst, das du dann nummer behaltest die ee, die unser herr gab Moysen in der steynen tafeln uff dem Berg Synay, und das dich ankume der fluch, den Gott verhengte uber die kinder von Israhel, da sie gingen uss sinen geboten, und ob du heran nit recht enhabest, das daz an dir gerochen werde, alß Mardocheys gerochen ward an Haman und an synen zehen sönen, die alle erhangen wurden, und das dir geschee alß Datan und Abiron, die da vielen inn abgrund der hellen. Und ob du heran nit warhabest, da[s] du und die geschlecht nimmer teyl gewynnen müssen mit den gerechten Abraham, Ysaak und Jacob, und daß dann aller dyner sünde nimmer vergessen werd. Und ob du heran nit warhabest, das dir nimmer gnad werd by dem grossen Adonay mit syner gewaltigen Gottheyt. Und ob duhie geverlich schwerest, das dann uber dich kumm das grym urteyl, dz uber die komme, die iren Bruder Joseph den gerechten verkaufften, und dich ankomme die muselsuchte und die plage, die unser Hergott verhengette uber könig Pharaonem und syn volck von Egipten. Und das dyn grieß nummer kumm zu anderm grieß in den bairn Abrahams. Und wor du heran nit warhabest, das dann du und alle dyn geslecht mussen verwiedemen und verwysen, und daß du dann on alle barmhertzigkeyt verflucht und verworffen werdest mit lyb und mit sele zu der ewigen hellischen pyn ummer ewiglichen on ende. Jude oder Jüdin sprich amen'. Wenn ein Jude diesen Eid spricht, soll er in seiner Hand die fünf Bücher Moses, nach ihrer Sprache die Torah, liegen haben und seine rechte Hand 'biß an die rist' hineinlegen. Nach dem vorgeschriebenen Wortlaut soll der Eid gestabt werden. Im Zweifelsfall soll man den betreffenden Juden den Anfang des dritten und fünften Buches lesen lassen. In angegebener Weise soll der betreffende Jude nach dem Inhalt und nach bestimmten Namen des Textes gefragt werden.
      Judeneid
      Eidesformular
      Stadtrecht
      Statut
      Thora
    - Protokoll der Sitzung des Wormser Domkapitels: Es wird mitgeteilt, daß der Kanzler des Bischofs von Worms ein kaiserliches Schreiben vorgebracht h..., 1563 Februar 5; 133; Urkunde; Pap.; Bucheintrag (gleichz.)
      S. 0135
      Protokoll der Sitzung des Wormser Domkapitels: Es wird mitgeteilt, daß der Kanzler des Bischofs von Worms ein kaiserliches Schreiben vorgebracht habe, in dem mitgeteilt wird, daß der Bischof in die Kommission 'in causa Judeorum' einwilligen solle. Nachdem aber der Rat zu Worms die ernannten Kommissare [Kurfürst Daniel von] Mainz und [Landgraf Philipp von] Hessen, 'zu vernemmen freven[t]lich und muetwillig' verweigert und diese Sache am kaiserlichen Kammergericht anhängig gemacht hätte, habe der Bischof nicht die Absicht, in die Kommission einzuwilligen, sondern wolle 'dise gantze handlung bey ordenlichen und nun da lest angefangenen rechten bleyben lassen'. Die v. Dalberg sollen zu solcher Handlung nicht zugezogen werden.
      Worms, Hochstift:Kanzler des Bischofs
      Worms, Stadt:Rat
      Kämmerer v. Worms gen. v. Dalberg, Familie
      Dalberg, Herren v.=Kämmerer v. Worms gen. v. Dalberg
    - Register über die auf dem Wormser Reichstag von 1495 beschlossene Erhebung des Gemeinen Pfennigs von der Judenschaft zu Worms., [um 1496/97]; 182; Urkunde; Pap.; Reproduktion
      Register über die auf dem Wormser Reichstag von 1495 beschlossene Erhebung des Gemeinen Pfennigs von der Judenschaft zu Worms.
      Einwohnerregister
    - Protokoll des Rates der Stadt Nidda: Der Jude Alt ist durch Hans Weidner und Simon Kestner sowie durch einen Schneider aus Ortenberg beschuldigt w..., Nidda 1639 Januar 21; 98; Urkunde; Pap.; Bucheintrag (gleichz.)
      S. 0108
      Protokoll des Rates der Stadt Nidda: Der Jude Alt ist durch Hans Weidner und Simon Kestner sowie durch einen Schneider aus Ortenberg beschuldigt worden, er habe nach Besichtigung eine Tonne Hering als neue Ware verkauft. Die beiden Schätzmeister aber hätten festgestellt, daß es sich um eine vermischte Ware, alt und neu, gehandelt habe. Da der Jude gelogen habe, sei er zu einer Buße von 5 Gulden zu je 27 Albus verurteilt worden, die binnen drei bis vier Tagen zu erlegen sei.
      Nidda:Rat
      Nidda:Juden:Alt
      Alt, Jude zu Nidda
      Weidner, Hans, aus Nidda
      Nidda:Einwohner:Weidner, Hans
      Nidda:Einwohner:Kestner, Simon
      Kestner, Simon, aus Nidda
      Ortenberg:Einwohner
      E:Kaufbrief (Kaufgeschäft)
      Schätzmeister
      Bußgeld
      Betrug
      Bußgeld=Frevelbuße
    - Protokoll der Sitzung des Wormser Domkapitels: Der Kanzler des Bischofs von Worms bringt Beschwerden wegen der Eingriffe des Pfalzgrafen vor, insb..., 1562 Oktober 11; 133; Urkunde; Pap.; Bucheintrag (gleichz.)
      S. 0125
      Protokoll der Sitzung des Wormser Domkapitels: Der Kanzler des Bischofs von Worms bringt Beschwerden wegen der Eingriffe des Pfalzgrafen vor, insbesondere wegen der Juden. Die Juden hätten wegen ihrer Sache soviel veranlaßt, 'daß der erst consensus soll cassiert und die sach an Maintz und Hessen, Commissarios, gewisen werden'.
      Pfalzgrafschaft bei Rhein:Kurfürsten:Friedrich III.
      Mainz, Stadt
      Hessen, Landgrafschaft
      Bestrafung=Buße
    - Werner v. Eppstein-Münzenberg, Eberhard v. Eppstein-Königstein und Walther v. Eppstein-Breuberg bekunden, daß sie den Metzgern zu Butzbach eine Zu..., 1453 Dezember 21; 29; Urkunde; 19-21v; Pap.; Abschrift (16. Jh.)
      Identifikation (Urkunde): Originaldatierung
      Thome
      Werner v. Eppstein-Münzenberg, Eberhard v. Eppstein-Königstein und Walther v. Eppstein-Breuberg bekunden, daß sie den Metzgern zu Butzbach eine Zunftordnung gegeben haben. In ihr haben sie u. a. bestimmt daß die Metzger den unter ihnen wohnenden Juden in der Zeit vom 16. Oktober bis zum 25. November (St. Gallen bis St. Katharinen) Fleisch geben und schneiden lassen sollen. Zuwiderhandlungen sollen mit der im Zunftbrief festgesetzten Buße belegt werden. Die Metzgermeister sollen jedoch den 'ußjodden, die nit under uns whonhaftig sein, kein fleiß zu kauff geben', sofern dies nicht mit Wissen und mit Zustimmung der Stadtherren geschieht, ebenfalls bei Verfall einer Buße.
      Eppstein-Münzenberg, Herren v.:Werner
      Eppstein-Königstein, Herren v.:Eberhard III.
      Eppstein-Breuberg, Herren v.:Walther
      Butzbach:Metzger
      Butzbach:Judenmetzger
      Zunftordnung
      Metzgerzunft
      Fleischverkauf
    - Die gräflich-erbachische Kanzlei zu Fürstenau bekundet, daß vor ihr der Jude David von Michelstadt zusammen mit einem Juden Benedikt aus Hirschhor..., 1645 September 30; 228; Urkunde; Pap.; Bucheintrag
      S. 0052
      Die gräflich-erbachische Kanzlei zu Fürstenau bekundet, daß vor ihr der Jude David von Michelstadt zusammen mit einem Juden Benedikt aus Hirschhorn erschienen sei, mit der Bitte, dem Benedikt gegen ein jährliches Geleitgeld von 1 1/2 Gulden den Handel in der Grafschaft zu erlauben. Nach Bericht der Angelegenheit an die Herrschaft wurde das Gesuch abgelehnt.
      Hirschhorn:Benedikt, Jude
      Benedikt, Jude zu Hirschhorn
      Geleitsgeld
      Supplik
    - Die Kanzlei der Grafschaft Erbach-Fürstenau bekundet, daß den Juden zu Michelstadt für 1 Gulden 3 Kalbfelle sowie für 3 Gulden 10 Hammel- und Scha..., 1645 April 10; 228; Urkunde; Pap.; Bucheintrag
      S. 0029
      Die Kanzlei der Grafschaft Erbach-Fürstenau bekundet, daß den Juden zu Michelstadt für 1 Gulden 3 Kalbfelle sowie für 3 Gulden 10 Hammel- und Schafhäute in Anwesenheit des Küchenmeisters Herrn Arnold von Hefer verkauft worden sind.
      Erbach-Fürstenau, Grafschaft:Kanzlei
      Michelstadt:Juden
      Hefer, Arnold von, Küchenmeister